【裁判字號】    92,易,405
【裁判日期】    920826
【裁判案由】    違反食品衛生管理法
【裁判全文】
臺灣士林地方法院刑事判決                          九十二年度易字第四五號
    公  訴  人  臺灣士林地方法院檢察署檢察官
    被      告  甲○○
    選任辯護人  李慶豐律師
右列被告因違反食品衛生管理法案件，經檢察官提起公訴（九十二年度偵字第六０號
），本院判決如左：
    主  文
甲○○無罪。
    理  由
一、公訴意旨略以：被告甲○○係台北縣八里鄉鄉立托兒所所長，該所在八里鄉○○
    村○○路三十五號設立訊塘分班，於民國九十一年九月十日（起訴書誤載為十一
    日），該分班餐廳供應陳昱維等幼童之點心及午餐，詎餐廳員工在製作餐點過程
    中，在食物原料即高麗菜、五味花枝染有黃色葡萄球菌、仙人掌桿菌，仍製作食
    物供應，致學童食用後於當日下午四時許放學後，陸續發生腹痛、嘔吐、發燒等
    食物中毒症狀，經相關單位採集檢體送驗發現上情。因認被告涉有違反食品衛生
    管理法第三十四條第三項罪嫌。
二、按犯罪事實，應依證據認定之，無證據不得推定其犯罪事實，又不能證明被告犯
    罪者，應諭知無罪之判決，刑事訴訟法第一百五十四條、第三百零一條第一項分
    別定有明文。而刑事訴訟上證明之資料，無論為直接證據或間接證據，均須達於
    通常一般之人均不致有所懷疑，而得確信其真實之程度，始得據為有罪之認定，
    若其關於被告是否犯罪之證明未能達此程度，而有合理之懷疑存在，致使無從形
    成有罪之確信，根據「罪證有疑，利於被告」之證據法則，即不得據為不利之認
    定，此有最高法院七十六年台上字第四九八六號判例可資佐證。
三、訊之被告雖坦承於九十一年九月十日下午五點後至翌日，該托兒所之學童數人陸
    續出現發燒、嘔吐等症狀不諱，惟否認有何犯罪，辯稱：腹痛、發燒、嘔吐之症
    狀，並不一定是食用該托兒所供應之中餐所引起，也可能是學童因感冒彼此傳染
    而引起腸胃炎所致，且台北縣衛生局並未依法令之規定來採集檢體，率爾推斷係
    食物染有病原菌而引發食物中毒，應與事實不符等語。
四、查台北縣衛生局於八里鄉托兒所訊塘分班食餘之高麗菜、五味花枝採集檢體，送
    行政院衛生署藥物食品檢驗局檢驗結果，高麗菜雖呈金黃色葡萄球菌陽性反應、
    五味花枝雖呈仙人掌桿菌陽性反應，惟前者之病菌數量僅為130CFG/g、後者之病
    菌數量僅為50 CFG/g，此有行政院衛生署藥物食品檢驗局九十一年九月二十四日
    藥檢伍字第０九一九一一六九七六號檢驗成績書在卷可稽。而八里鄉立托兒所訊
    塘分班學童多人，產生腹痛、發燒、嘔吐之症狀，究竟是否因八里鄉立托兒所訊
    塘分班供應之午餐高麗菜、五味花枝，染有金黃色葡萄球菌、仙人掌桿菌？仍須
    究明。經查：
  （一）腹痛、發燒、嘔吐，並非食物中毒獨有之症狀，其餘如流行病、感冒引起之
        腸胃炎等，亦有類此症狀。本院經向行政院衛生署疾病管制局函查，該署覆
        稱「感冒引起之『腸胃炎』，其症狀與一般腸胃炎症狀相似，如腹痛、腹瀉
        、噁心、嘔吐等：：：如為感冒引起的腸胃炎，則因為以飛沫傳染為主，所
        以其傳染性非常高」，此有該署九十二年七月二十八日衛署疾管監字第０九
        二００一二一六四號函在卷可參。且八里鄉立托兒所訊塘分班學童陳泓霖於
        案發前二日即九十一年九月八日即因急性腸胃炎前往診所就診，此有診斷證
        明書存卷可查；而學童呂羿玟係半日班之學童，根本不在托兒所用餐，據其
        父親呂文光於偵查中到庭證稱「呂羿玟是我小孩，有在托兒所就學，當天她
        有因發燒感冒嘔吐送榮總就醫，但她沒吃中餐，經醫師說是感冒造成腸胃炎
        」等語（見九十二年一月二十三日訊問筆錄），足見該段時期八里鄉立托兒
        所訊塘分班內適有學童數人感冒引起腸胃炎，而有腹痛發燒、嘔吐等類似食
        物中毒之症狀。況經本院傳訊八里鄉立托兒所訊塘分班之護士乙○○，其到
        庭具結證稱「廚工阿姨早上十一點準備好午餐，小朋友在十一點半用餐，我
        們工作人員等小朋友用餐完畢後再開始用，用菜完畢約一點，我們就會做擦
        理的工作，會把剩菜分別包裝，如果量多一點會分成二包，打包好會放在桌
        上，讓想帶走的人把剩菜帶走。當天我有帶剩菜回家，我當天帶了五味花枝
        、高麗菜及苦瓜雞湯及廚餘」、「下午三點十分因為我要帶公文回鄉公所，
        所以我把剩菜放在車子的後行李箱，車子沒有開冷氣。四點五分到十分我回
        家，回家後，我把剩菜放在我家客廳，我在六點三十分用晚餐，五味花枝因
        為是冷盤，我就沒有熱」、「我公婆他們七十九歲，我小孩（二人分別為）
        八、九歲及我先生（四十九年次），他們都有用餐」、「沒有（一個家人食
        用後身體產生不適）」、「我婆婆：：：幾年前開刀，她身體不是很好，她
        常拉肚子，但她吃了我剛剛講的東西後也沒有什麼異狀」等語（見本院九十
        二年八月十二日訊問筆錄）。且依台北縣衛生局人員填製之調查表所載，八
        里鄉立托兒所訊塘分班內攝食人數三十五人，就醫人數僅十二人，則學童們
        究係因年幼抵抗力差而受感冒傳染引發腸胃炎，抑或係因食用托兒所中餐引
        起食物中毒，而有腹痛、發燒、嘔吐之症狀？容有可疑。
  （二）且葡萄球菌、仙人掌桿菌，均係因食品冷藏不足，放置於溫暖溫度所造成，
        此為週知之事實。而衛生局接獲疑似食物中毒之通報後，再前往採集食餘檢
        體，期間至少已數小時甚或數日之久，而八里鄉托兒所訊塘分班九月十日食
        餘中餐，欲帶回家中食用者（如證人乙○○），於九月十日即已將菜餚打包
        帶回，九月十一日仍留在托兒所內之食餘，顯係無人打算繼續食用之食物，
        不可能冷藏保存，則任意放置於高溫之廚房內，本極易成為培養細菌之溫床
        ；如以衛生局於「採樣時」前述食餘檢出病毒，即認定食用者「食用時」該
        食品即已染有病原菌，未免速斷，此故，行政院衛生署八十三年八月一日衛
        署食字第八三０四六七一三號函修正之「食品中毒案件調查之行政處理原則
        」第一點規定「(一)案發後，衛生局儘速派員前往供應食品之場所採取食餘檢
        體並進行供應食品場所之稽查輔導，調查食品製作過程是否遭受污染、製造
        環境是否合乎衛生，並要時並採取相關食品檢體及廚工人體檢體（傷口、皮
        膚、鼻腔），刀具、鉆板、飲用水、洗滌水等環境檢體送驗。(二)同時採取患
        者人體檢體送驗（並註明是否已投藥）。(三)並進行流行病調查」。本件依卷
        附台北縣衛生局食品中毒事件調查簡速報告單所載，可知前開高麗菜、五味
        花枝乃八里鄉立托兒所訊塘分班九十一年九月十日之午餐，午餐進食時間為
        九月十日十一時四十五分，台北縣衛生局係於翌日即九月十一日接獲通報才
        前往採樣，採樣時間距離學童食用時間，已將近一日；且台北縣衛生局人員
        並未依規定採集任何患者之人體檢體，此觀前開報告單上「患者人體檢體名
        稱及數量」欄，填寫「無」即明。則僅以學童食用後約一日採得之食餘檢出
        金黃色葡萄球菌、仙人掌桿菌，而推論學童係食物中毒而有腹痛、發燒、嘔
        吐之情形，實嫌速斷。
  （三）況依行政院衛生署公佈之「食品中毒病因物質判定標準」，金黃色葡萄球菌
        須「自嫌疑食物檢體中檢出該病原菌之菌數大於100000/g」，始判定為食品
        中毒，而本件檢體高麗菜中檢出之金黃色葡萄球菌僅 130/g，遠低於前開判
        定為食品中毒之標準；而依前開「食品中毒病因物質判定標準」，仙人掌桿
        菌須「自嫌疑食物檢體中檢出該病原菌之菌數大於100000/g」始判定為食品
        中毒，而本件檢體五味花枝中檢出之仙人掌桿菌僅50/g，亦遠低於判定食品
        中毒之標準。則以食餘近一日採得之病原菌數，仍遠低於判定食物中毒之標
        準以觀，學童究竟是否因食用八里鄉立托兒所供應之午餐高麗菜、五味花枝
        ，而產生腹痛、發燒、嘔吐之症狀，顯有可疑。
五、況食品衛生管理法第三十四條第一項規定「有第三十一條至前條行為，致危害人
    體健康者，處三年以下有期徒刑、拘役或科或併科新台幣十八萬元以上九十萬元
    以下罰金」，對照同條第三項「因過失犯第一項之罪者，處六個月以下有期徒刑
    、拘役或科新台幣十萬元以下罰金」之規定，可知該條第三項處罰者，為因過失
    而有第三十一條至第三十三條之「行為人」，至於對「非行為人」之處罰，同條
    第二項規定「法人之代表人、法人或自然人之代理人、受僱人或其他從業人員，
    因執行業務犯前項之罪者，除處罰其行為人外，對該法人或自然人科以前項之罰
    金」。查被告係台北縣八里鄉公所附設托兒所之所長，並非實際從事調配、加工
    托兒所食材之人，縱該食品係染有病原菌者，被告因非「行為人」，本不應依食
    品衛生管理法第三十四條第一項或第三項處罰。而實際為該行為之廚工，係受台
    北縣八里鄉公所僱用，並非受被告個人僱用，此有台北縣八里鄉公所臨時人員僱
    用通知書存卷可參，尚難認係符合同條第二項之情形，而要被告代罰。況食品衛
    生管理法所規範者，乃供應食品之業者，機關團體或家庭自行僱用從事調理膳食
    之人員（如自宅所雇之女傭），應非屬食品衛生管理法所稱之食品業者，不應依
    該法對食品業者之規範來處理（行政院衛生署七十八年一月十日衛署食字第七七
    五七四五號函同此見解）。
六、綜上所述，本件並無確切證據，足以使人確信八里鄉立托兒所訊塘分班學童腹痛
    、發燒、嘔吐，係因食用該托兒所供應之午餐染有病原菌所引起，且被告並非行
    為人，應無處罰被告之餘地。不能證明被告犯罪，自應依首揭規定，而為被告無
    罪之判決。
據上論斷，應依刑事訴訟法第三百零一條第一項判決如主文。
本案經檢察官陳家美到庭執行職務
中        華        民      國    九十二    年    八    月    二十六    日
                                  臺灣士林地方法院刑事第四庭
                      法  官  洪  慕  芳
右正本證明與原本無異。
如不服本件判決，得自判決送達之日起十日內，向本院提起上訴。
                                          書記官  趙  彩  彤
中        華        民      國    九十二    年    八    月    二十八    日


司法院資訊處製作；財團法人民間司法改革基金會備份。
